【裁判字號】    99,上易,247
【裁判日期】    990519
【裁判案由】    詐欺
【裁判全文】
臺灣高等法院高雄分院刑事判決         99年度上易字第247號
上  訴  人  臺灣高雄地方法院檢察署檢察官
被      告  甲 ○ ○
輔  佐  人
即被告之母  乙○○○
上列上訴人因被告詐欺案件，不服臺灣高雄地方法院98年度易緝
字第70號中華民國99年1 月19日第一審判決（起訴案號：臺灣高
雄地方法院檢察署97年度偵字第4614號），提起上訴，本院判決
如下：
    主  文
上訴駁回。
    理  由
一、公訴意旨略以：被告甲○○知悉知目前國內社會上層出不窮
    之不法份子為掩飾渠等不法行徑，避免追究及處罰，經常蒐
    購及利用他人之電話、存款帳戶、印章、存摺、金融卡、密
    碼以轉帳等之方式，以確保犯罪所得之不法利益並掩人耳目
    ，在客觀上可預見一般取得他人行動電話號碼、帳戶使用之
    行徑，常與行財產犯罪所需有密切關聯，竟以縱有人持其行
    動電話號碼作為詐騙之犯罪工具，亦不違背其本意之幫助詐
    欺取財犯意，於不詳時、地，以不詳價格，將其於民國96年
    8 月17日向中華電信股份有限公司（下稱中華電信公司）臺
    中縣沙鹿服務中心所申辦之門號0000000000號行動電話交予
    他人，而容認他人使用該行動電話號碼，嗣某不詳詐騙集團
    取得該行動電話門號後，在自由時報廣告版刊登「缺﹩看這
    邊，高收簿子，合法使用無風險，另收易付卡借款免息免還
    ，0000000000黃先生」之廣告，楊繼仁及吳容慧見報後（以
    上二人涉犯幫助恐嚇取財部分，業經原審法院以96年度簡字
    第7693號各判處有期徒刑5 月、4 月），乃由楊繼仁撥打上
    開被告所申辦之行動電話號碼0000000000號與「黃先生」聯
    絡，並於96年9 月10日，在高雄市新興區○○○路216 號合
    作金庫前，其等乃將吳容慧所開設之合作金庫銀行帳號0000
    000000000 號之帳戶存摺、提款卡及印章，以新臺幣（下同
    ）5,000 元之價格出租予詐騙集團使用，而該詐騙集團取得
    上開帳戶後，於96年9 月10日10時許，以電話聯絡丙○○，
    向其佯稱其子在他手中，要丙○○其匯錢，致丙○○陷於錯
    誤，而匯款30萬元至吳容慧上揭合作金庫帳戶內（另依指示
    匯款70萬元至沈駿紳之元大銀行永和分行帳戶內），並遭詐
    騙集團成員提領得逞。嗣經丙○○發覺有異，遂報警處理，
    始查知上情。因認被告甲○○涉犯刑法第30條第1 項、第33
    9 條第1 項之幫助詐欺罪嫌。
二、按犯罪事實應依證據認定之，無證據不得認定犯罪事實；不
    能證明被告犯罪者，應諭知無罪之判決，刑事訴訟法第154
    條第2 項、第301 條第1 項前段分別定有明文。復事實之認
    定，應憑證據，如未能發現相當證據，或證據不足以證明，
    自不能以推測或擬制之方法，為裁判基礎；又認定不利於被
    告之事實，須依積極證據，苟積極證據不足為不利於被告事
    實之認定時，即應為有利被告之認定，更不必有何有利之證
    據；再認定犯罪事實，所憑之證據，雖不以直接證據為限，
    間接證據亦包括在內，然無論直接或間接證據，其為訴訟上
    之證明，須於通常一般之人均不致於有所懷疑，而得確信其
    為真實之程度者，始得據之為有罪之認定，倘其證明尚未達
    到此一程度，而有合理性懷疑之存在時，即無從為有罪之認
    定（最高法院30年上字第816 號、40年臺上字第86號、76年
    臺上字第4986號判例意旨參照）。
三、證據能力部分：
    本判決理由所援用之證據資料屬被告以外之人於審判外之陳
    述部分，被告、輔佐人及檢察官於本院言詞辯論終結前，知
    有刑事訴訟法第159 條第1 項不得為證據之情形，而對其證
    據能力並未提出異議（本院卷第30-38 頁），本院審酌上開
    證據之作成，並無違法或不當情形，且與本案起訴犯罪事實
    之相關待證事實相關，適當作為證據，依刑事訴訟法第159
    條之5 第2 項規定，認均有證據能力。
四、檢察官認被告涉犯前開罪嫌，係以被害人丙○○於警詢之陳
    述及卷附上開0000000000號行動電話通聯調閱查詢單、自由
    時報廣告版等資料為其主要論據。訊據被告堅決否認有上開
    幫助詐欺取財犯行，辯稱：我已經忘記如何申辦上開行動電
    話，該電話只有借給曾和我一起做粗工的人，只借1 次，已
    忘記借用人之姓名，且借用人係當著我的面撥打電話等語。
    惟查：
(一)、被告於96年8 月17日向中華電信公司臺中縣沙鹿服務中心申
    辦0000000000號行動電話，嗣某不詳詐欺集團取得該行動電
    話號碼後，即在自由時報廣告版刊登「缺﹩看這邊，高收簿
    子，合法使用無風險，另收易付卡借款免息免還，00000000
    00黃先生」之廣告，嗣楊繼仁見報後，乃撥打上開00000000
    00號行動電話與「黃先生」聯絡，並於96年9 月10日，在高
    雄市新興區○○○路216 號合作金庫前，楊繼仁及吳容慧二
    人將吳容慧所申設之合作金庫銀行0000000000000 號帳戶之
    存摺、提款卡及印章，以5,000 元之價格販賣予詐騙集團使
    用，而詐騙集團成員於取得吳容慧上開帳戶後，於96年9 月
    10日10時許，以電話聯絡丙○○，佯稱其子在他手中，要丙○○匯錢，致丙○○陷於錯誤，依指示匯款30萬元至吳容慧
    上揭合作金庫帳戶內，隨即遭詐騙集團成員提領一空之事實
    ，業據證人即被害人丙○○、賣帳戶予詐騙集團之楊繼仁與
    吳容慧及合作金庫銀行行員顏秀梅等人於警詢證述綦詳（警
    卷第7-13頁），並有刊登黃先生收購金融帳戶之自由時報廣
    告影本、永豐銀行匯款委託書影本、吳容慧之合作金庫銀行
    客戶當月份交易資料查詢單、新開戶建檔登錄單、存摺存款
    綜合約定書影本及0000000000號行動電話之申辦資料及通聯
    調閱查詢單在卷可稽（警卷第26-32 頁、偵卷第17頁及原審
    卷一第23-27 頁），此部分事實，固可認定。
(二)、然被告是否成立本件幫助詐欺取財罪之前提要件，在於被告
    於行為之時，是否明知或預見取得其上開行動電話門號之人
    ，有將之充作詐欺犯罪之工具或將之轉交他人充作詐欺犯罪
    工具之可能性，卻仍提供前揭行動電話門號，始足當之。經
    查：被告自93年間起因患有慢性精神分裂症，意識出現障礙
    ，由於受到持續而顯著之精神病狀影響，對於外界事務之知
    覺、理會及判斷等能力與對行為之自主性，已較普通人之平
    均程度顯然減弱，且時常獨自一人外出，但不知如何自行返
    回家中，復自97年1 月18日起至97年2 月22日止，因上開精
    神分裂症住院36天接受治療，嗣被告之母乙○○○及胞妹王
    秀英乃向法院聲請宣告被告為禁治產人，經臺灣臺中地方法
    院法官囑託童綜合醫療社團法人童綜合醫院（下稱童綜合醫
    院）黃湘雄醫師鑑定後，認被告因罹患上開精神病症，其精
    神狀態已達精神耗弱之程度，而於98年11月17日以98年度禁
    字第399 號裁定宣告被告為禁治產人之事實，業據輔佐人即
    被告之母親乙○○○於本院陳明在卷（本院卷第35頁），並
    有童綜合醫療社團法人童綜合醫院97年2 月22日171630號診
    斷證明書及臺灣臺中地方法院98年度禁字第399 號民事裁定
    書在卷可憑（偵卷第43頁及原審卷三第100 頁），足見被告
    於本案行為之時，因罹患上開慢性精神分裂症，致其心神狀
    況及認知、理解、判斷能力均出現障礙，對於週遭事務及財
    務均需仰賴他人代為處理。再者，經本院訊問被告後，發現
    其雖有某種程度之訊息知覺及記憶能力，但罹患精神分裂症
    狀況嚴重，因智能障礙無法為完全之陳述，佐以被告對本身
    生活及環境事件之處理，尚需要在他人協助或監督下執行，
    已如前述（參酌上開宣告禁治產裁定內容），足認被告因罹
    患精神分裂症狀況嚴重，其智能障礙無法為完全陳述之狀態
    ，乃當庭指定被告之母親乙○○○為其輔佐人（乙○○○亦
    於審判期日以言詞陳明為被告之輔佐人）等情，亦有本院審
    判筆錄在卷可憑（本院卷第35頁）。可知被告因罹患慢性精
    神分裂症，對於事件之因果判斷力不良，有關人際互動的方
    式亦簡化幼稚，其知覺理會及判斷作用，較之一般正常人為
    弱，依其智識程度，尚難認其足以了解交付上開行動電話予
    他人使用，已能預見該行動電話可能充作騙詐集團成員作為
    詐欺取財犯罪之工具。
(三)、至被告雖辯稱：其已經忘記如何申辦上開行動電話，該行動
    電話其只有借給曾和其一起做粗工的人，只出借1 次，且該
    名借用人係當面撥打，現已忘記借用人之姓名等語。惟查：
    被告本身既有某種程度之訊息知覺及記憶能力，因交付行動
    電話予他人使用，讓詐騙集團得以該行動電話門號刊登廣告
    向楊繼仁及吳容慧收購其等之金融機構帳戶，再由詐騙集團
    成員以上開方式向被害人丙○○行騙，使丙○○陷於錯誤，
    而匯款30萬元入吳容慧上開帳戶，被告因此遭到警方調查，
    檢察官並以其涉犯幫助詐欺取財罪嫌提起公訴，其於歷經
    本件司法程序之調查及審理，難免有卸責心態，而為上開辯
    解，然在無其他積極證據佐證下，尚難據此即推認其於交付
    上開行動電話門號予他人使用之時，主觀上確已預見該行動
    電話門號可能充作詐騙集團成員作為詐欺犯罪之工具，被告
    對於向其取得該行動電話門號之詐騙集團成員所欲實施之詐
    欺取財犯行，主觀上既欠缺認識，自難遽認其有幫助詐欺取
    財之不確定故意，與幫助詐欺取財罪之構成要件不符，本於
    罪疑唯輕之法則，即應為有利被告之認定。
五、綜上所述，足見被告將其前開申辦之行動電話門號交付他人
    使用之時，已因罹患慢性精神分裂症，其對於事件之因果判
    斷力不良，知覺理會及判斷作用亦較一般正常人為弱，依其
    智識程度，並無法瞭解或預見交付行動電話門號予他人使用
    ，可能供詐騙集團成員作為詐欺取財之犯罪工具，本院尚無
    從依檢察官所舉之前開事證，形成有罪之心證，自難論以被
    告涉犯刑法第339 條第1 項、第30條第1 項之幫助詐欺取財
    罪。此外，復查無其他積極證據足資證明被告有檢察官所指
    之幫助詐欺取財之犯行，本件既不能證明被告犯罪，揆諸上
    開說明，自應諭知被告無罪之判決。
六、原審因而以不能證明被告犯罪（理由雖有未合，惟以不能證
    明被告犯罪而諭知無罪之結論則無不合），而為被告無罪之
    諭知，核無違誤。檢察官上訴，仍執陳詞，指摘原判決不當
    ，為無理由，應予駁回。
七、同案被告沈駿紳部分，經原審判決管轄錯誤，移轉於臺灣板
    橋地方法院後，經臺灣板橋地方法院檢察署檢察官調查結果
    ，認被告沈駿紳並非元大銀行永和分行帳戶實際開戶之人，
    以98年度聲撤字第36號撤回起訴，附此敘明。
據上論結，應依刑事訴訟法368條，判決如主文。
本案經檢察官孫小玲到庭執行職務。
中    華    民    國    99    年    5     月    19    日
                  刑事第三庭  審判長法  官   莊崑山
                                    法  官   莊松泉
                                    法  官   唐照明
以上正本證明與原本無異。
不得上訴。
中    華    民    國    99    年    5     月    19    日
                                    書記官   黃琳群

司法院資訊處製作；財團法人民間司法改革基金會備份。
